【裁判字號】    95,易,3054
【裁判日期】    951229
【裁判案由】    詐欺
【裁判全文】
臺灣臺中地方法院刑事判決              95年度易字第3054號
公  訴  人  臺灣臺中地方法院檢察署檢察官
被      告  乙○○
上列被告因詐欺案件，經檢察官提起公訴（九十五年度偵字第二
一一九三號），本院判決如下：
    主    文
乙○○幫助連續意圖為自己不法之所有，以詐術使人將本人之物
交付，處有期徒刑陸月，如易科罰金，以銀元參佰元即新臺幣玖
佰元折算壹日。
    犯罪事實
一、乙○○明知金融機構帳戶係個人理財之重要工具，且關係個
    人財產、信用之表徵，如交予他人使用，或經不詳年籍姓名
    之人無故蒐集他人之存摺、金融卡、密碼等帳戶資料，他人
    可能以該金融帳戶遂行財產上犯罪之目的，竟基於幫助他人
    詐欺取財之不確定犯罪故意，容認他人使用其申辦之金融帳
    戶以遂行詐騙財物之犯行，而於民國九十四年十一月間，在
    不詳地點，將其所有之台新國際商業銀行帳號000000000000
    0000 0號帳戶（下稱台新銀行帳戶）及台中商業銀行太平分
    行帳號000000000000000號帳戶（下稱台中商銀帳戶）之存
    摺、提款卡及密碼，交付予某詐欺集團使用。嗣該詐欺集團
    成員旋基於意圖為自己不法所有之概括犯意，連續於拍賣網
    站上佯稱欲出售漫畫、快譯通翻譯機等商品，致使買家甲○○、丁○○、丙○○均陷於錯誤，上網標購得商品後，依詐
    欺集團成員指示匯款。其中甲○○於九十四年十二月十二日
    匯款新臺幣（下同）八百五十元至台新銀行帳戶；丁○○於
    九十四年十二月十二日匯款三萬五千元至台新銀行帳戶，另
    於九十四年十二月十四日匯款三萬元至台中商銀帳戶；丙○○於九十四年十二月十五日匯款七千二百元至台中商銀帳戶
    。嗣甲○○、丁○○、丙○○均未收到網拍商品，始知受騙
    。
二、案經臺中市警察局第六分局報告臺灣臺中地方法院檢察署檢
    察官偵查起訴。
    理    由
一、訊據被告乙○○固坦承有開設台新銀行帳戶及台中商銀帳戶
    ，惟矢口否認有何幫助詐欺取財之犯行，辯稱略以：伊台新
    銀行帳戶、台中商銀帳戶及第一銀行帳戶之存摺、提款卡及
    密碼，均於九十四年十一月間，遭一位借住伊太平家中、名
    為「林瑞芳」之女網友所竊取，嗣經警方通知到案伊始發現
    上開帳戶資料不見云云。惟查：
（一）關於前述甲○○、丁○○、丙○○遭詐騙而匯款至台新銀
      行帳戶及台中商銀帳戶內之事實，業經該三名被害人於警
      詢中指述受騙情節綦詳，並有雅虎奇摩拍賣網頁資料、前
      揭帳戶開戶資料、交易明細表、匯出匯款申請書、自動櫃
      員機存戶交易明細表等件在卷可稽。
（二）按金融機構帳戶係個人理財之重要工具，且關係個人財產
      、信用之表徵，常人均知須妥慎保管。被告於九十五年九
      月二十九日檢察官偵訊時稱：「我懷疑是一位林瑞芳的網
      友偷的」、「林瑞芳應該是假名，我後來打電話給她，都
      是空號」、「我沒有證據證明林瑞芳偷我的東西」云云。
      然被告豈有可能輕易讓一真實姓名年籍不詳之網友住其家
      中，對之毫無防備，直到三個金融帳戶之存摺、提款卡及
      密碼被竊後仍毫無所悉，遲至警方通知到案始發現被竊。
      被告所辯有悖常理，實難採信。
（三）又詐欺集團以他人帳戶供作詐得款項出入之帳戶，通常會
      先取得帳戶所有人之同意才使用，否則一旦帳戶所有人辦
      理掛失，被害人所匯入之款項即遭凍結無法提領，而帳戶
      所有人反可輕易辦理補發存摺、變更印鑑及密碼，將款項
      提領一空，衡以上情，犯罪集團當無甘冒此風險之理。是
      以，果若被告辯稱其所有上開帳戶資料均係遭竊等情為真
      ，則持有上開帳戶資料之犯罪集團根本無法防免該帳戶所
      有人何時將辦理掛失止付，而被害人所匯入之款項是否可
      順利提領即處於不確定狀態，又豈需大費周章向他人詐欺
      取財後，要求被害人匯款至其等無法擔保確可領用之帳戶
      內，而可能平白為帳戶申請使用人牟利？故益徵被告上開
      所辯不實。本件被告所有上開銀行帳戶資料，應係被告自
      行提供予詐欺集團成員使用無訛。
（四）金融機構之帳戶一般人均可輕易申請開設，並未設有任何
      特殊之限制，此乃眾所周知之事實，依一般人之社會生活
      經驗，倘係經由合法管道之收入或支出，其於金融帳戶之
      存放及提領，本可自行向金融行庫開立帳戶後使用，殊無
      大費周章使用他人帳戶之必要，況且近來類如刮刮樂、退
      稅轉帳等詐騙案件層出不窮，詐騙集團多利用人頭帳戶做
      為出入帳戶，不僅廣為媒體所披載，亦經政府一再宣導提
      醒注意，尤以現今各地金融機構所設自動提款機莫不設定
      轉帳之警示畫面，或張貼警示標語，促請使用大眾注意，
      衡諸目前社會以電視、報紙甚至網路等管道流通資訊之普
      及程度，以及使用自動提款機從事提款、轉帳交易之頻繁
      ，苟見有陌生人不思以自己名義申請開立帳戶，反而向不
      特定人蒐集或收購他人之金融機構帳戶使用，帳戶所有人
      焉能安心將其帳戶交付收購帳戶之人，而絲毫未加懷疑其
      收集帳戶之目的即在於詐取他人財物？被告既明知詐騙集
      團多以蒐集他人帳戶供作詐騙被害人匯款之犯罪工具，而
      將其所開立之前開銀行帳戶存摺、提款卡連同密碼交予他
      人，由此顯見被告對於他人係將該帳戶用以實施詐欺犯行
      ，當可預見，且其對於該人利用其帳戶向人詐取財物，並
      無違背其本意，是被告主觀上應具有幫助他人詐取財物之
      不法犯意甚明。本件事證明確，被告犯行應堪認定。
二、被告行為後，刑法及刑法施行法業於九十五年七月一日修正
    公布施行。按行為後法律有變更者，適用行為時之法律，但
    行為後之法律有利於行為人者，適用最有利於行為人之法律
    ，現行刑法第二第一項定有明文。此條規定乃與刑法第一條
    罪刑法定主義契合，而貫徹法律禁止溯及既往原則，係規範
    行為後法律變更所生新舊法律比較適用之準據法，是刑法第
    二條本身雖經修正，但刑法第二條既屬適用法律之準據法，
    本身尚無比較新舊法之問題，應一律適用裁判時之現行刑法
    第二條規定以決定適用之刑罰法律，先予敘明。又以本次刑
    法修正之比較新舊法，應就罪刑有關之共犯、未遂犯、想像
    競合犯、牽連犯、連續犯、結合犯，以及累犯加重、自首減
    輕暨其他法定加減原因（如身分加減）與加減例等一切情形
    ，本於統一性及整體性原則，綜其全部罪刑之結果而為比較
    ，亦有最高法院九十五年度第八次刑庭會議決議可資參照。
    是按：
（一）刑法第三百三十九條第一項之詐欺取財罪，法定刑得科或
      併科銀元一千元以下罰金，據修正後刑法施行法增訂第一
      條之一：「（第一項）中華民國九十四年一月七日刑法修
      正施行後，刑法分則編所定罰金之貨幣單位為新臺幣。（
      第二項）九十四年一月七日刑法修正時，刑法分則編未修
      正之條文定有罰金者，自九十四年一月七日日刑法修正施
      行後，就其所定數額提高為三十倍。但七十二六月二十六
      日至九十四年一月七日新增或修正之條文，就其所定數額
      提高為三倍」及刑法第三十三條第五款修正為：「主刑之
      種類如下：五、罰金：新臺幣一千元以上，以百元計算之
      」等規定，是依修正後之法律，刑法第三百三十九條第一
      項之詐欺取財罪所得科或併科處之罰金刑最高為新臺幣三
      萬元（一千元三十）、最低為新臺幣一千元；然依被告
      行為時之刑罰法律，即罰金罰鍰提高標準條例第一條前段
      規定之提高倍數十倍及刑法第三十三條第五款規定之罰金
      最低額一元計算，該罪之罰金刑最高為銀元一萬元，最低
      額為銀元十元，若依現行法規所定貨幣單位折算新臺幣條
      例第二條之規定換算為新臺幣，最高額雖與新法同為新臺
      幣三萬元，然最低額僅為新臺幣三十元。因此，比較上述
      修正前、後之刑罰法律，自應以被告行為時關於科或併科
      處罰金刑之法律較有利於被告。
（二）被告行為後，刑法第三十條第一項：「幫助他人犯罪者，
      為從犯。雖他人不知幫助之情者，亦同。」雖修正為：「
      幫助他人實行犯罪行為者，為幫助犯。雖他人不知幫助之
      情者，亦同。」惟此項修正之目的無非在確定幫助犯之性
      質，而採共犯從屬性說之「限制從屬形式」，以杜共犯獨
      立性說與從屬性說之爭議，並明示幫助犯之成立，須被幫
      助者著手犯罪之實行，且具備違法性為必要，是修正之結
      果對於本件被告並不生有利或不利之情形。另幫助犯之處
      罰，上述新舊法條之第二項僅為用語之修正，就其皆得按
      正犯之刑減輕之，初無不同。故關於本件之幫助犯部分，
      應依上述修正後刑法第二條第一項前段，適用修正前刑法
      第三十條規定論處。
（三）刑法第五十六條關於連續犯之規定亦經修正刪除，是於新
      法修正施行後，本件向被害人甲○○、丁○○、丙○○三
      人詐欺取財之詐欺集團成員，就渠等所為，如依新法規定
      ，應按數罪之規定併罰；如依修正刪除前之連續犯規定，
      則應依修正前刑法第五十六條規定以一罪論，但得加重其
      刑至二分之一。數罪併罰之結果，顯較以一罪論而加重其
      刑至二分之一之結果不利。經比較新舊法結果，以舊法較
      有利於該詐欺集團成員。
（四）再被告於犯罪時之刑法第四十一條第一項前段規定：「犯
      最重本刑為五年以下有期徒刑以下之刑之罪，而受六個月
      以下有期徒刑或拘役之宣告，因身體、教育、職業、家庭
      之關係或其他正當事由，執行顯有困難者，得以一元以上
      三元以下折算一日，易科罰金。」又被告行為時之易科罰
      金折算標準，修正前罰金罰鍰提高標準條例第二條（現已
      刪除）規定，就其原定數額提高為一百倍折算一日，則本
      件被告行為時之易科罰金折算標準，最高應以銀元三百元
      折算一日，經折算為新臺幣後，應以新臺幣九百元折算為
      一日。惟九十五年七月一日修正公布施行之刑法第四十一
      條第一項前段則規定：「犯最重本刑為五年以下有期徒刑
      以下之刑之罪，而受六個月以下有期徒刑或拘役之宣告者
      ，得以新臺幣一千元、二千元或三千元折算一日，易科罰
      金。」比較修正前後之易科罰金折算標準，以九十五年七
      月一日修正公布施行前之規定，較有利於被告，則應依刑
      法第二條第一項前段，適用修正前刑法第四十一條第一項
      前段之規定，定其折算標準。
（五）綜合上述各條文修正前、後之比較，揆諸前揭最高法院決
      議及修正後刑法第二條第一項前段、但書規定之「從舊從
      輕」原則，因被告所犯刑法第三百三十九條第一項詐欺取
      財罪，依修正前刑法第三十三條第五款規定，其法定得予
      科處之罰金刑最低額度較低，且於本件依修正後刑法關於
      幫助犯之規定，並無較有利於被告之情形，另依修正前刑
      法第四十一條第一項前段規定，其有期徒刑易科罰金之折
      算標準額度較低，是綜其全部罪刑之比較，自應一體適用
      被告行為時之法律，即修正前刑法之相關規定及罰金罰鍰
      提高標準條例第一條前段、修正前罰金罰鍰提高標準條例
      第二條規定，予以論處。
三、按連續幫助與幫助連續原屬有別，如基於概括犯意，多次幫
    助他人犯罪，為連續幫助；如以一幫助行為，幫助他人連續
    犯罪，則為幫助連續，就幫助犯言，僅有一次之犯罪行為（
    最高法院八十六年度臺上字第五六八○號、八十七年度臺上
    字第三八六五號判決參照）。本件詐欺集團成員先後向被害
    人甲○○、丁○○、丙○○詐騙財物，其時間緊接，手法相
    似，顯係基於概括之犯意反覆為之，所為係連續犯刑法第三
    百三十九條第一項之詐欺取財罪。被告一次提供其二個帳戶
    之存摺、提款卡及密碼資料予詐欺集團成員以為詐欺取財所
    用，係基於幫助他人詐欺取財之不確定故意，且所為屬詐欺
    取財罪構成要件以外之行為，核其所為係犯修正前刑法第三
    十條第一項、刑法第三百三十九條第一項之幫助連續詐欺取
    財罪。被告幫助詐欺集團成員犯詐欺取財罪，為從犯，應依
    修正前刑法第三十條第二項之規定，按正犯之刑度，減輕其
    刑。如犯罪事實欄所示之犯行，本件公訴人雖僅就被告提供
    帳戶幫助詐欺集團成員對甲○○詐欺取財部分予以起訴，而
    未就被告提供同一幫助予詐欺集團成員對丁○○、丙○○詐
    欺取財部分起訴（該部分係於本件起訴後，另案經臺灣臺中
    地方法院檢察署檢察官向本院聲請以簡易判決處刑，此經調
    閱本院九十五年度中簡字第三一五四號全卷核實），惟該未
    經起訴部分犯行，既與起訴部分，具單純一罪關係，為本件
    起訴效力所及，本院自應併予審理，附此敘明。爰審酌被告
    提供人頭帳戶予詐欺集團作為詐欺取財使用，嚴重破壞犯罪
    查緝工作，影響社會治安及金融秩序甚鉅，犯後復飾詞卸責
    ，態度不佳，惟被害人丙○○到庭表示放棄追究被告民事、
    刑事責任，願給被告自新機會等一切情狀，量處如主文所示
    之刑，並依修正前刑法第四十一條第一項前段及修正前罰金
    罰鍰提高標準條例第二條之規定，諭知易科罰金之折算標準
    。
據上論斷，依刑事訴訟法第二百九十九條第一項前段，刑法第二
條第一項前段、第三百三十九條第一項，修正前刑法第三十條第
一項前段、第二項、第四十一條第一項前段，罰金罰鍰提高標準
條例第一條前段、修正前罰金罰鍰提高標準條例第二條，現行法
規所定貨幣單位折算新臺幣條例第二條，判決如主文。
中    華    民    國    95    年    12    月    29    日
                  刑事第十二庭  審判長法  官  莊深淵
                                      法  官  羅智文
                                      法  官  蔡建興
上正本證明與原本無異。
如不服本判決，應於送達後十日內向本院提出上訴狀（須附繕本
），上訴於臺灣高等法院臺中分院。
                                      書記官  黃英寬
中    華    民    國    95    年    12    月    29    日
附錄論罪科刑法條
刑法第三百三十九條：
意圖為自己或第三人不法之所有，以詐術使人將本人或第三人之
物交付者，處五年以下有期徒刑、拘役或科或併科一千元以下罰
金。
以前項方法得財產上不法之利益或使第三人得之者，亦同。
前二項之未遂犯罰之。


司法院資訊處製作；財團法人民間司法改革基金會備份。
